---
title: "Limpeza de Dados - Alunos"
---
Carregamento dos dados
```{r}
library(ggplot2)
library(dplyr)
library(tidyr)

getwd()
dados = read.csv("../files/alunos_com_erros.csv", sep = ",", na.strings = "", stringsAsFactors = TRUE)
head(dados)
str(dados)
summary(dados)
```
Mudança dos nomes das colunas
```{r}
colnames(dados) = c(
  "ID", "Nome", "Email", "Curso", "Status", "Turma", "Sexo", "Idade", 
  "Trabalha", "Renda", "Acompanhamento Medico", "Tem Filho", "Estado Civil", 
  "Semestre", "Bimestre", 
  "Aula 1", "Professor 1", "Nota 1", "Falta Materia 1", "Desempenho 1", 
  "Aula 2", "Professor 2", "Nota 2", "Falta Materia 2", "Desempenho 2", 
  "Aula 3", "Professor 3", "Nota 3", "Falta Materia 3", "Desempenho 3", 
  "Aula 4", "Professor 4", "Nota 4", "Falta Materia 4", "Desempenho 4", 
  "Aula 5", "Professor 5", "Nota 5", "Falta Materia 5", "Desempenho 5", 
  "Risco de Evasao"
)

head(dados)
```
Verificação de valores ausentes
```{r}
sapply(dados, function(x) sum(is.na(x), na.rm = T))
```
Verificação de Outliers antes da limpeza
```{r}
# Boxplot Idade
boxplot(dados$Idade,
        main = "Boxplot - Idade",
        ylab = "Idade",
        col = "lightblue",
        border = "darkblue")

# Histograma Idade
hist(dados$Idade,
     main = "Histograma - Idade",
     xlab = "Idade",
     col = "lightgreen",
     border = "white")


# Boxplot Renda Familiar
boxplot(dados$Renda,
        main = "Boxplot - Renda",
        ylab = "Renda",
        col = "lightblue",
        border = "darkblue")

# Histograma Renda Familiar
hist(dados$Renda,
     main = "Histograma - Renda",
     xlab = "Renda",
     col = "lightgreen",
     border = "white")

# Barplot Estado Civil
barplot(table(dados$`Estado Civil`),
        main = "Distribuição - Estado Civil",
        col = "orange",
        ylab = "Frequência",
        las = 2)
```
Verificação de inconsistencias
```{r}
table(dados$Status)
table(dados$Curso)
table(dados$Turma)
```
Tratamento da coluna Nome
```{r}
limpar_nomes <- function(dados) {
  # Garante que Nome e Email são texto
  dados$Nome <- as.character(dados$Nome)
  dados$Email <- as.character(dados$Email)
  
  # Lista de nomes inválidos explícitos
  nomes_invalidos <- c("Desconhecido", "NULL", "#######", "0923023", "user", "notexist", "22333123", "?", "", "none.com")
  
  # Regex para nome válido: apenas letras e espaços, pelo menos 2 caracteres
  regex_nome_valido <- "^[A-Za-zÀ-ÿ ]{2,}$"
  
  # Extrai o nome antes do @
  nome_do_email <- sub("@.*", "", dados$Email)
  
  # Verifica se nome atual é inválido
  nome_invalido_logico <- (
    is.na(dados$Nome) |
    dados$Nome %in% nomes_invalidos |
    !grepl(regex_nome_valido, dados$Nome)
  )
  
  # Verifica se o nome extraído do email é válido
  nome_email_valido <- grepl(regex_nome_valido, nome_do_email)
  
  # Substitui nomes inválidos por nomes válidos extraídos do e-mail
  substituir_nome <- nome_invalido_logico & nome_email_valido
  dados$Nome[substituir_nome] <- nome_do_email[substituir_nome]
  
  # Revalida após substituição
  nome_invalido_final <- (
    is.na(dados$Nome) |
    dados$Nome %in% nomes_invalidos |
    !grepl(regex_nome_valido, dados$Nome)
  )
  
  # Remove entradas que ainda são inválidas
  dados <- dados[!nome_invalido_final, ]
  
  # Remove nomes "suspeitos": tudo minúsculo, sem espaço (login típico)
  nome_suspeito <- grepl("^[a-z]+$", dados$Nome) & !grepl(" ", dados$Nome)
  dados <- dados[!nome_suspeito, ]
  
  # Remove títulos como Sr., Sra., Dr., Dra.
  dados$Nome <- gsub("\\b(Sr\\.|Sra\\.|Dr\\.|Dra\\.)\\s*", "", dados$Nome)
  
  # Normaliza nomes: tudo lowercase + capitaliza
  dados$Nome <- tools::toTitleCase(tolower(dados$Nome))
  
  return(dados)
}

dados = limpar_nomes(dados)

duplicados = dados$Nome[duplicated(dados$Nome)]
unique(duplicados)

colSums(is.na(dados))
```
Tratamento coluna Email
```{r}
limpar_emails <- function(dados) {
  # Garante que Nome e Email são texto
  dados$Nome <- as.character(dados$Nome)
  dados$Email <- as.character(dados$Email)
  
  # Lista de e-mails claramente inválidos
  emails_invalidos <- c("@email", "NULL", "#######", "XX0294393LLL", "user", "notexist", "22333123", "?", "", "none.com")
  
  # Regex simples para validar e-mail
  regex_email_valido <- "^[^@\\s]+@[^@\\s]+\\.[a-zA-Z]{2,}$"
  
  # Marcar como NA todos os emails que estão na lista ou que não passam na regex
  email_invalido_logico <- (
    is.na(dados$Email) |
    dados$Email %in% emails_invalidos |
    !grepl(regex_email_valido, dados$Email)
  )
  dados$Email[email_invalido_logico] <- NA
  
  # Geração de nome limpo (para criar email padrão)
  nome_limpo <- tolower(gsub(" ", "", dados$Nome))
  
  # Substitui os e-mails faltantes por nome@unifeob.com
  dados$Email[is.na(dados$Email)] <- paste0(nome_limpo[is.na(dados$Email)], "@unifeob.com")
  
  # (Opcional) forçar minúsculas
  dados$Email <- tolower(dados$Email)
  
  return(dados)
}

dados = limpar_emails(dados)

duplicados = dados$Email[duplicated(dados$Email)]
unique(duplicados)

colSums(is.na(dados))
```

Tratamento coluna Curso
```{r}
dados$Curso = as.character(dados$Curso)

counts = table(dados$Curso)
counts

unique(dados$Curso)
levels(dados$Curso)
summary(dados$Curso)

insercoes = c('Administração', 'Direito', 'Engenharia', 'Pedagogia', 'Psicologia', 'Engenharia Civil', 'Engenharia Elétrica', 'Engenharia Mecânica', 'Engenharia de Produção', 'Arquitetura e Urbanismo', 'Medicina', 'Enfermagem', 'Biomedicina', 'Educação Física', 'Fisioterapia', 'Odontologia', 'Farmácia', 'Veterinária', 'Nutrição', 'Computação', 'Ciência da Computação', 'Sistemas de Informação', 'Análise e Desenvolvimento de Sistemas', 'Jogos Digitais', 'Redes de Computadores', 'Banco de Dados', 'Matemática', 'Física', 'Química', 'Biologia', 'Geografia', 'História', 'Letras', 'Serviço Social', 'Relações Internacionais', 'Jornalismo', 'Publicidade e Propaganda', 'Design Gráfico', 'Marketing', 'Recursos Humanos', 'Engenharia Ambiental', 'Engenharia de Alimentos', 'Engenharia Química', 'Zootecnia', 'Gastronomia', 'Moda', 'Teatro', 'Música', 'Dança', 'Cinema', 'Artes Visuais', 'Ciências Contábeis', 'Ciências Econômicas', 'Teologia', 'Fonoaudiologia', 'Terapia Ocupacional', 'Gestão Pública', 'Gestão Comercial', 'Logística', 'Secretariado Executivo', 'Turismo', 'Hotelaria', 'Ciências Sociais', 'Estatística', 'Biblioteconomia', 'Museologia', 'Educação Especial', 'Segurança do Trabalho', 'Radiologia')

i = 1

while (sum(is.na(dados$Curso)) > 0) {
  
  posicao = which(is.na(dados$Curso))[1]
  dados$Curso[posicao] = insercoes[i]
  
  i = i + 1
  if (i > length(insercoes)) {
    i = 1
  }
}

colSums(is.na(dados))
```
Correção da Coluna Sexo
```{r}
dados$Sexo <- tolower(dados$Sexo)
dados$Sexo[dados$Sexo %in% c("masculino", "masc", "m")] <- "masculino"
dados$Sexo[dados$Sexo %in% c("feminino", "fem", "feminno")] <- "feminino"
dados$Sexo[!dados$Sexo %in% c("masculino", "feminino")] <- NA

sexo_tab <- table(dados$Sexo)
if (length(sexo_tab) >= 2) {
  sexo_prop <- as.numeric(sexo_tab) / sum(sexo_tab)
  sexo_names <- names(sexo_tab)
  
  n_na <- sum(is.na(dados$Sexo))
  
  set.seed(123)
  dados$Sexo[is.na(dados$Sexo)] <- sample(sexo_names,
                                           size = n_na,
                                           replace = TRUE,
                                           prob = sexo_prop)
} else {
  warning("Não há dados suficientes para aplicar o rateio proporcional em Sexo.")
}

table(dados$Sexo)
sum(is.na(dados$Sexo))
```
Correção da coluna Idade
```{r}
dados$Idade = as.numeric(as.character(dados$Idade))
mediana_idade = median(dados$Idade[dados$Idade >= 17 & dados$Idade <= 80], na.rm = TRUE)
dados$Idade[dados$Idade < 17 | dados$Idade > 80 | is.na(dados$Idade)] <- mediana_idade

# Tratamento de possíveis erros de conversão
summary(dados$Idade)
```

Tratamento da Renda
```{r}
dados$Renda = as.numeric(as.character(dados$Renda))

# Calculo usando Intervalo Interquantil (IQR)
Q1_renda <- quantile(dados$Renda, 0.25, na.rm = TRUE)
Q3_renda <- quantile(dados$Renda, 0.75, na.rm = TRUE)
IQR_renda <- Q3_renda - Q1_renda
limite_inferior_renda <- Q1_renda - 1.5 * IQR_renda
limite_superior_renda <- Q3_renda + 1.5 * IQR_renda
mediana_renda <- median(dados$Renda[dados$Renda >= limite_inferior_renda & dados$Renda <= limite_superior_renda], na.rm = TRUE)

# Substituir outliers por mediana
dados$Renda[dados$Renda < limite_inferior_renda | dados$Renda > limite_superior_renda | is.na(dados$Renda)] <- mediana_renda

summary(dados$Renda)

```
Correção da coluna Estado Civil
```{r}
dados$`Estado Civil` <- tolower(trimws(dados$`Estado Civil`))

dados$`Estado Civil`[dados$`Estado Civil` %in% c("solteiro", "solteira", "s")] <- "solteiro"
dados$`Estado Civil`[dados$`Estado Civil` %in% c("casado", "casada", "c", "casadoo")] <- "casado"
dados$`Estado Civil`[dados$`Estado Civil` %in% c("divorciado", "divorciada", "d")] <- "divorciado"
dados$`Estado Civil`[dados$`Estado Civil` %in% c("viuvo", "viúva", "v")] <- "viuvo"

dados$`Estado Civil`[!dados$`Estado Civil` %in% c("solteiro", "casado", "divorciado", "viuvo")] <- NA

estado_tab <- table(dados$`Estado Civil`)
if (length(estado_tab) >= 2) {
  estado_prop <- as.numeric(estado_tab) / sum(estado_tab)
  estado_names <- names(estado_tab)
  
  n_na_estado <- sum(is.na(dados$`Estado Civil`))
  
  set.seed(456)  # Diferente seed para rastreabilidade
  dados$`Estado Civil`[is.na(dados$`Estado Civil`)] <- sample(estado_names,
                                                               size = n_na_estado,
                                                               replace = TRUE,
                                                               prob = estado_prop)
} else {
  warning("Não há dados suficientes para aplicar o rateio proporcional em Estado Civil.")
}

table(dados$`Estado Civil`)
sum(is.na(dados$`Estado Civil`))
```
Visualizações gráficas
```{r}
grafico_barras <- function(coluna, nome){
  barplot(table(coluna),
          main = paste("Distribuição -", nome),
          col = "skyblue",
          ylab = "Frequência",
          las = 2)
}

grafico_barras(dados$Sexo, "Sexo")
grafico_barras(dados$`Estado Civil`, "Estado Civil")
grafico_barras(dados$Trabalha, "Trabalha")
grafico_barras(dados$`Tem Filho`, "Tem Filho")
grafico_barras(dados$`Risco de Evasao`, "Risco de Evasão")

grafico_numerico <- function(coluna, nome){
  par(mfrow=c(1,2))
  hist(coluna,
       main = paste("Histograma -", nome),
       xlab = nome,
       col = "lightgreen",
       border = "white")
  
  boxplot(coluna,
          main = paste("Boxplot -", nome),
          ylab = nome,
          col = "lightblue")
  par(mfrow=c(1,1))
}

grafico_numerico(dados$Idade, "Idade")
grafico_numerico(dados$Renda, "Renda")
grafico_numerico(dados$`Nota 1`, "Nota 1")
grafico_numerico(dados$`Falta Materia 1`, "Falta Matéria 1")
grafico_numerico(dados$`Nota 2`, "Nota 2")
grafico_numerico(dados$`Falta Materia 2`, "Falta Matéria 2")
grafico_numerico(dados$`Nota 3`, "Nota 3")
grafico_numerico(dados$`Falta Materia 3`, "Falta Matéria 3")
grafico_numerico(dados$`Nota 4`, "Nota 4")
grafico_numerico(dados$`Falta Materia 4`, "Falta Matéria 4")
grafico_numerico(dados$`Nota 5`, "Nota 5")
grafico_numerico(dados$`Falta Materia 5`, "Falta Matéria 5")

boxplot(Renda ~ Trabalha, data = dados,
        main = "Renda vs Trabalha",
        xlab = "Trabalha",
        ylab = "Renda",
        col = c("lightgreen", "lightblue"))

boxplot(`Nota 1` ~ Sexo, data = dados,
        main = "Nota 1 por Sexo",
        xlab = "Sexo",
        ylab = "Nota 1",
        col = c("pink", "lightblue"))
```

