---
title: "Limpeza_dos_Dados"
---
```{r}
getwd()
```
Requisição do arquivo com os dados
```{r}
dados = read.csv2("../files/alunos_detalhes.csv", sep = ';',na.strings = "", stringsAsFactors = T)
head(dados)
```
mudança da nomenclatura das colunas
```{r}
colnames(dados) = c("ID", "Nome", "Email", "Tipo", "DataDeNascimento", "Curso", "Turma", "Salario", "Trabalha", "Cidade", "Estado", "UsaAlcool", "Fuma", "UsaDrogas", "ProblemasMentais")
head(dados)
```
verificação de valores ausentes
```{r}
colSums(is.na(dados))
```
correção dos dados "Nome"
```{r}
# Excluir os registros com nomes nulos
dados = dados[!is.na(dados$Nome), ]
colSums(is.na(dados))

# Filtrar nomes que contem Sr., Sra., Dra. ou Dr.
nomes_titulo = dados[grepl("Sr\\.|Sra\\.|Dra\\.|Dr\\.", as.character(dados$Nome)), ]

# Visualizar resultado
head(nomes_titulo)

# Converte coluna para character
dados$Nome = as.character(dados$Nome)

# Conta quantidade de titulos
qtd_sr  = sum(grepl("Sr\\.", nomes_titulo))
qtd_sra = sum(grepl("Sra\\.", nomes_titulo))
qtd_dra = sum(grepl("Dra\\.", nomes_titulo))
qtd_dr  = sum(grepl("Dr\\.", nomes_titulo))

# Mostra o resultado
contagem = data.frame(
  titulo = c("Sr.", "Sra.", "Dra.", "Dr."),
  quantidade = c(qtd_sr, qtd_sra, qtd_dra, qtd_dr)
)

print(contagem)

# Converte para character
dados$Nome = as.character(dados$Nome)

# Remover os titulos
dados$Nome = gsub("\\b(Sr\\.|Sra\\.|Dra\\.|Dr\\.)\\s*", "", dados$Nome)

# Visualiza resultado
head(dados[, c("Nome")])
```
Atualização das Datas de Nascimento
```{r}
# Converte para formato Date
dados$DataDeNascimento <- as.Date(dados$DataDeNascimento)

# Calcula a idade de quem tem DataDeNascimento preenchida
idades <- as.numeric(difftime(Sys.Date(), dados$DataDeNascimento, units = "days")) / 365

# Filtra apenas as idades validas para calculo da mediana
mediana_idade <- median(idades, na.rm = TRUE)

# Converte a mediana de idade para dias e subtrai da data atual
data_estimativa <- Sys.Date() - (mediana_idade * 365)
data_estimativa

# Preenche os campos NA de DataDeNascimento com essa estimativa
dados$DataDeNascimento[is.na(dados$DataDeNascimento)] <- data_estimativa

colSums(is.na(dados))

boxplot(dados$DataDeNascimento,
        main = "Nascimento",
        ylab = "Anos",
        col = "lightblue",
        border = "darkblue",
        notch = TRUE)
```
Atualização dos cursos
```{r}
dados$Curso <- as.character(dados$Curso)

counts = table(dados$Curso)
counts

unique(dados$Curso)
levels(dados$Curso)
summary(dados$Curso)

dados$Curso[dados$Curso == "Asperiores Saúde"] = "Medicina"
dados$Curso[dados$Curso == "Molestias Administração"] = "Administração"
dados$Curso[dados$Curso == "Occaecati Administração"] = "Direito"
dados$Curso[dados$Curso == "Quod Administração"] = "Psicologia"
dados$Curso[dados$Curso == "Enim Tecnologia"] = "Engenharia da Computação"
dados$Curso[dados$Curso == "Nam Tecnologia"] = "Contabilidade"
dados$Curso[dados$Curso == "Nemo Engenharia"] = "Engenharia Civil"
dados$Curso[dados$Curso == "Nihil Tecnologia"] = "Ciências da Computação"
dados$Curso[dados$Curso == "Praesentium Tecnologia"] = "Biomedicina"

insercoes = c("Medicina", "Administração", "Direito", "Psicologia", 
               "Engenharia da Computação", "Contabilidade", "Engenharia Civil", 
               "Ciências da Computação", "Biomedicina")

i = 1

while (sum(is.na(dados$Curso)) > 0) {
  
  posicao <- which(is.na(dados$Curso))[1]
  dados$Curso[posicao] = insercoes[i]
  
  i = i + 1
  if (i > length(insercoes)) {
    i = 1
  }
}

colSums(is.na(dados))
```
Atualização da coluna Turmas
```{r}
dados$Turma = as.character(dados$Turma)

counts = table(dados$Turma)
counts

unique(dados$Turma)

# Define os valores inválidos
valores_invalidos = c("!!!INVALID_DATA!!!", "XXXXXXXXXXXXXXXXXXXXXXXXXXXXXXXXXXXXXXXXXXXXXXXXXXXXXXXXXXXX")

# Marca quais são inválidos e NA
linhas_invalidas = which(dados$Turma %in% valores_invalidos | is.na(dados$Turma))

# Cria vetor com os valores válidos
valores_validos = dados$Turma[!(dados$Turma %in% valores_invalidos | is.na(dados$Turma))]

# Calcula MODA (valor mais frequente)
moda = names(sort(table(valores_validos), decreasing = TRUE))[1]

# Frequência relativa para redistribuição probabilística
frequencias = table(valores_validos)
proporcoes = prop.table(frequencias)

# Substituição nas linhas inválidas com base na MODA
set.seed(123)
dados$Turma[linhas_invalidas] = sample(names(proporcoes), 
                                        length(linhas_invalidas), 
                                        replace = TRUE, 
                                        prob = proporcoes)

colSums(is.na(dados))
```
Atualização dos dados da coluna Salario
```{r}
dados$Salario = as.numeric(dados$Salario)

# Calcula a mediana dos salários válidos (ignora os NA)
mediana_salario = median(dados$Salario, na.rm = TRUE)

# Substitui os valores NA pela mediana
dados$Salario[is.na(dados$Salario)] = mediana_salario

colSums(is.na(dados))

boxplot(dados$Salario,
        main = "Distribuição de Salários",
        ylab = "Salário (R$)",
        col = "lightblue",
        border = "darkblue",
        notch = TRUE)
```
Atualização dos dados da coluna Trabalha
```{r}
# Converte para string para evitar erros com factor
dados$Trabalha <- as.character(dados$Trabalha)

# Remove espaços em branco e trata valores inconsistentes
dados$Trabalha <- trimws(dados$Trabalha)

# Considera "1", "1.0"
dados$Trabalha <- tolower(dados$Trabalha)
dados$Trabalha[dados$Trabalha %in% c("1", "1.0")] <- "TRUE"
dados$Trabalha[dados$Trabalha %in% c("0", "0.0")] <- "FALSE"

# Converte para booleano
dados$Trabalha <- as.logical(dados$Trabalha)

# Substituição dos NA pela moda
valores_validos <- dados$Trabalha[!is.na(dados$Trabalha)]

if (length(valores_validos) > 0) {
  moda_trabalha <- as.logical(names(sort(table(valores_validos), decreasing = TRUE))[1])
  dados$Trabalha[is.na(dados$Trabalha)] <- moda_trabalha
} else {
  cat("Nenhum valor válido na coluna Trabalha para calcular moda.\n")
}

colSums(is.na(dados))
```
Atualização dos dados da tabela Cidade
```{r}
dados$Cidade <- as.character(dados$Cidade)

options(max.print = 99999)
counts = table(dados$Cidade)
#counts

#unique(dados$Cidade)

# Define os valores inválidos
valores_invalidos <- c("!!!INVALID_DATA!!!", "XXXXXXXXXXXXXXXXXXXXXXXXXXXXXXXXXXXXXXXXXXXXXXXXXXXXXXXXXXXX")

# Marca quais são inválidos e NA
linhas_invalidas <- which(dados$Cidade %in% valores_invalidos | is.na(dados$Cidade))

# Cria vetor com os valores válidos
valores_validos <- dados$Cidade[!(dados$Cidade %in% valores_invalidos | is.na(dados$Cidade))]

# Calcula MODA (valor mais frequente)
moda <- names(sort(table(valores_validos), decreasing = TRUE))[1]

# Frequência relativa para redistribuição probabilística
frequencias <- table(valores_validos)
proporcoes <- prop.table(frequencias)

# Substituição nas linhas inválidas com base na MODA
set.seed(123)
dados$Cidade[linhas_invalidas] <- sample(names(proporcoes), 
                                        length(linhas_invalidas), 
                                        replace = TRUE, 
                                        prob = proporcoes)

colSums(is.na(dados))

```
Atualização dos dados da tabela Estado
```{r}
dados$Estado <- as.character(dados$Estado)
counts = table(dados$Estado)
counts

unique(dados$Estado)

# Define os valores inválidos
valores_invalidos <- c("!!", "XX")

# Marca quais são inválidos e NA
linhas_invalidas <- which(dados$Estado %in% valores_invalidos | is.na(dados$Estado))

# Cria vetor com os valores válidos
valores_validos <- dados$Estado[!(dados$Estado %in% valores_invalidos | is.na(dados$Estado))]

# Calcula MODA (valor mais frequente)
moda <- names(sort(table(valores_validos), decreasing = TRUE))[1]

# Frequência relativa para redistribuição probabilística
frequencias <- table(valores_validos)
proporcoes <- prop.table(frequencias)

# Substituição nas linhas inválidas com base na MODA
set.seed(123)
dados$Estado[linhas_invalidas] <- sample(names(proporcoes), 
                                        length(linhas_invalidas), 
                                        replace = TRUE, 
                                        prob = proporcoes)

colSums(is.na(dados))
```
Atualização tabela UsaAlcool
```{r}
# Converte para string para evitar erros com factor
dados$UsaAlcool <- as.character(dados$UsaAlcool)

# Remove espaços em branco e trata valores inconsistentes
dados$UsaAlcool <- trimws(dados$UsaAlcool)

# Considera "1", "1.0"
dados$UsaAlcool <- tolower(dados$UsaAlcool)
dados$UsaAlcool[dados$UsaAlcool %in% c("1", "1.0")] <- "TRUE"
dados$UsaAlcool[dados$UsaAlcool %in% c("0", "0.0")] <- "FALSE"

# Converte para booleano
dados$UsaAlcool <- as.logical(dados$UsaAlcool)

# Substituição dos NA pela moda
valores_validos <- dados$UsaAlcool[!is.na(dados$UsaAlcool)]

if (length(valores_validos) > 0) {
  moda_UsaAlcool <- as.logical(names(sort(table(valores_validos), decreasing = TRUE))[1])
  dados$UsaAlcool[is.na(dados$UsaAlcool)] <- moda_UsaAlcool
} else {
  cat("Nenhum valor válido na coluna UsaAlcool para calcular moda.\n")
}

colSums(is.na(dados))
```
Atualização da tabela Fuma
```{r}
# Converte para string para evitar erros com factor
dados$Fuma <- as.character(dados$Fuma)

# Remove espaços em branco e trata valores inconsistentes
dados$Fuma <- trimws(dados$Fuma)

# Considera "1", "1.0"
dados$Fuma <- tolower(dados$Fuma)
dados$Fuma[dados$Fuma %in% c("1", "1.0")] <- "TRUE"
dados$Fuma[dados$Fuma %in% c("0", "0.0")] <- "FALSE"

# Converte para booleano
dados$Fuma <- as.logical(dados$Fuma)

# Substituição dos NA pela moda
valores_validos <- dados$Fuma[!is.na(dados$Fuma)]

if (length(valores_validos) > 0) {
  moda_Fuma <- as.logical(names(sort(table(valores_validos), decreasing = TRUE))[1])
  dados$Fuma[is.na(dados$Fuma)] <- moda_Fuma
} else {
  cat("Nenhum valor válido na coluna Fuma para calcular moda.\n")
}

colSums(is.na(dados))
```
Atualização da tabela UsaDrogas
```{r}
# Converte para string para evitar erros com factor
dados$UsaDrogas <- as.character(dados$UsaDrogas)

# Remove espaços em branco e trata valores inconsistentes
dados$UsaDrogas <- trimws(dados$UsaDrogas)

# Considera "1", "1.0"
dados$UsaDrogas <- tolower(dados$UsaDrogas)
dados$UsaDrogas[dados$UsaDrogas %in% c("1", "1.0")] <- "TRUE"
dados$UsaDrogas[dados$UsaDrogas %in% c("0", "0.0")] <- "FALSE"

# Converte para booleano
dados$UsaDrogas <- as.logical(dados$UsaDrogas)

# Substituição dos NA pela moda
valores_validos <- dados$UsaDrogas[!is.na(dados$UsaDrogas)]

if (length(valores_validos) > 0) {
  moda_UsaDrogas <- as.logical(names(sort(table(valores_validos), decreasing = TRUE))[1])
  dados$UsaDrogas[is.na(dados$UsaDrogas)] <- moda_UsaDrogas
} else {
  cat("Nenhum valor válido na coluna UsaDrogas para calcular moda.\n")
}

colSums(is.na(dados))
```
Atualização da tabela ProblemasMentais
```{r}
dados$ProblemasMentais <- as.character(dados$ProblemasMentais)

counts = table(dados$ProblemasMentais)
counts

unique(dados$ProblemasMentais)
levels(dados$ProblemasMentais)
summary(dados$ProblemasMentais)

# Converte para texto e remove espaços
dados$ProblemasMentais <- as.character(dados$ProblemasMentais)
dados$ProblemasMentais <- trimws(dados$ProblemasMentais)

# Define doenças mentais reais para redistribuição
doencas_reais <- c(
  "Depressão",
  "Ansiedade",
  "Transtorno Bipolar",
  "Transtorno de Pânico",
  "TOC",
  "Esquizofrenia",
  "Transtorno de Personalidade",
  "Nenhum"
)

# Identifica entradas inválidas (por regex ou excesso de Xs)
entradas_invalidas <- is.na(dados$ProblemasMentais) |
                      grepl("!!!INVALID_DATA!!!|X{10,}|\\.", dados$ProblemasMentais) |
                      nchar(dados$ProblemasMentais) > 30

# Substitui todas essas entradas por uma doença real aleatória
set.seed(42)  # para manter reprodutibilidade
dados$ProblemasMentais[entradas_invalidas] <- sample(
  doencas_reais,
  size = sum(entradas_invalidas),
  replace = TRUE
)

colSums(is.na(dados))
```

